臺灣高等法院民事判決
110年度重上字第76號
上  訴  人  郭淑玲


訴訟代理人  劉政杰律師
            劉鑫成律師
被 上訴 人  郭憲鴻

訴訟代理人  蔡育盛律師
複代理人    黃宣瑀律師
            沈宏儒律師

上列當事人間請求返還不當得利事件，上訴人對於中華民國109
年12月25日臺灣臺北地方法院108年度重訴字第1064號第一審判
決提起上訴，本院於110年8月4日言詞辯論終結，判決如下：
    主  文
上訴駁回。
第二審訴訟費用由上訴人負擔。
    事實及理由
一、上訴人主張：伊與訴外人郭東修（民國102年9月1日死亡）
    為男女朋友，被上訴人為郭東修之子，並為郭東修之唯一繼
    承人。郭東修生前經營菩提心禮儀有限公司（設於臺北市○○
    區○○○路0段000巷00弄0號1樓及地下室，下稱菩提心公司）
    ，及菩提心禮儀會館(設於臺北市○○區○○○路0段000號，下稱
    菩提心會館)，並在菩提心公司及菩提心會館內存放古董一
    批（下稱系爭古董）。然郭東修死亡後，兩造就其遺產發生
    爭執，伊遂委由訴外人即胞姐郭淑瓊為代理人，被上訴人委
    由其叔叔郭東義為代理人，於102年10月2日簽署備忘錄（下
    稱系爭備忘錄），其中第4條約定被上訴人如不再爭執系爭
    古董之權利，伊即代償郭東修積欠訴外人明德堂陳致成之債
    務新臺幣（以下未標明幣別者同）200萬元，及訴外人蕭祺
    昌之債務人民幣97萬8500元，合計669萬6800元。嗣伊已依
    約於102年11月至103年12月10日間代償上開債務，惟伊於10
    6年8月31日清點系爭古董時，發現僅剩價值較低之古董，而
    系爭備忘錄簽立時，並未清點古董，雙方顯然對於系爭備忘
    錄之標的意思表示不合致，系爭備忘錄自始不成立，則被上
    訴人因伊代償債務，獲有669萬6800元之利益，即屬無法律
    上之原因而受有利益，自應返還；若認系爭備忘錄仍有效成
    立，則經伊催告後，被上訴人仍拒絕履行系爭備忘錄，將系
    爭古董交付予伊，顯已遲延給付，伊自得以本件起訴狀繕本
    送達，為解除契約之意思表示，被上訴人即應回復原狀，而
    返還伊所代償之款項669萬6800元。爰先位依民法第179條規
    定，備位依民法第179條、第254條、第256條、259條第2項
    規定，求為命被上訴人給付伊669萬6800元，及加計自起訴
    狀繕本送達翌日起算法定遲延利息之判決（原審為上訴人敗
    訴之判決，上訴人不服，提起上訴）。並於本院上訴聲明：
    ㈠原判決廢棄。㈡被上訴人應給付上訴人669萬6800元，及自
    起訴狀繕本送達翌日起至清償日止，按週年利率5﹪計算之利
    息。㈢願供擔保，請准宣告假執行。
二、被上訴人則以：系爭備忘錄第4點所指之古董，乃當時存放
    在郭東修所有臺北市○○○路0段000巷00弄00號3樓（下稱系爭
    3樓房地）住處內之古董；嗣因系爭3樓房地已移轉登記至郭
    淑瓊名下，古董已在上訴人之實力管理之中，伊無從清點確
    認，且上訴人僅要求伊不爭執古董權利，兩造因此簽立系爭
    備忘錄確認，意思表示並無不一致，系爭備忘錄契約已有效
    成立。縱認系爭備忘錄第4條所指之古董，包含郭東修所遺
    存放在系爭3樓房地、菩提心公司及菩提心會館內之古董；
    然伊自始並未爭執系爭古董之權利，已依約履行系爭備忘錄
    第4條之約定，並無給付遲延情事，自無返還不當得利或回
    復原狀之必要等語，資為抗辯。並於本院答辯聲明：㈠如主
    文所示。㈡如受不利判決，願供擔保請准宣告免為假執行。
三、查，㈠上訴人與郭東修為男女朋友，郭東修於102年9月1日死
    亡，被上訴人為郭東修之子，並為唯一法定繼承人；㈡郭東
    修生前經營菩提心公司，並於102年8月20日登記上訴人為該
    公司代表人，後於102年10月2日變更代表人為被上訴人；嗣
    於106年3月6日變更代表人為訴外人曹美惠，並將公司所在
    地變更至臺北市○○區○○路0段000號12樓之1；㈢郭東修生前住
    處即系爭3樓房地以102年8月12日成立買賣契約為原因，於1
    02年9月27日移轉所有權登記予郭淑瓊；㈣上訴人之胞姐郭淑
    瓊，及被上訴人之叔叔郭東義，於102年10月2日分別代理兩
    造，在菩提心公司簽訂系爭備忘錄；㈤上訴人於102年11月至
    103年12月10日間，清償郭東修生前積欠明德堂陳致成之債
    務200萬元，及蕭祺昌之債務人民幣97萬8500元，按人民幣
    兌換新臺幣之匯率4.8元換算，合計669萬6800元；㈥上訴人
    於107年1月18日對被上訴人提起刑事侵占告訴，經臺灣臺北
    地方檢察署(下稱臺北地檢署)檢察官以107年度偵字第11454
    號不起訴處分；嗣上訴人不服，提起再議，經臺灣高等檢察
    署(下稱高檢署)檢察長以107年度上聲議字第7461號處分書
    駁回再議；上訴人不服，聲請交付審判，仍經原法院以107
    年度聲判字第305號刑事裁定駁回確定等情，有卷附公司變
    更登記表、建物登記謄本、系爭備忘錄、收據、清償證明、
    上開不起訴處分書、處分書及刑事裁定可稽(原審卷第259-2
    72頁、第123-125頁、原審調字卷第1404號卷第13-19頁、21
    -29頁、原審卷第39-49頁、第431-435頁)，並經本院調閱上
    開刑事卷宗核閱屬實，且為兩造所不爭執(見本院卷第138-1
    39頁)，堪信為真。
四、本件應審究者為㈠系爭備忘錄契約是否成立？上訴人先位依
    民法第179條規定，請求被上訴人返還代償債務之利益669萬
    6800元，有無理由？㈡若系爭備忘錄有效成立，則被上訴人
    是否違反系爭備忘錄之約定？上訴人備位主張解除系爭備忘
    錄，並依民法第179條、第254條、第256條、第259條第2項
    規定，請求被上訴人返還代償債務之利益669萬6800元，有
    無理由？茲分別論述如下：
㈠、系爭備忘錄契約是否成立？上訴人先位依民法第179條規定，
    請求被上訴人返還代償債務之利益669萬6800元，有無理由
    ？
　⒈按解釋意思表示，應探求當事人之真意，不得拘泥於所用之
    辭句，民法第98條定有明文。次按解釋契約，應於文義上及
    論理上詳為推求，以探求當事人立約時之真意，並通觀契約
    全文，斟酌訂立契約當時及過去之事實、交易上之習慣等其
    他一切證據資料，本於經驗法則及誠信原則，從該意思表示
    所根基之原因事實、主要目的、經濟價值、社會客觀認知及
    當事人所欲表示之法律效果，作全盤之觀察，以為判斷之基
    礎。
　⒉上訴人固主張系爭備忘錄簽立時，並未清點古董，兩造對於
    系爭備忘錄之標的意思表示不合致，系爭備忘錄自始不成立
    云云。然查：　　
　　⑴、觀諸系爭備忘錄之前言已明確揭示：「茲雙方為處理乙
        方父親郭東修死亡後所留財物、債務及菩提心有限公司
        股權等相關事項特立此備忘內容」(見原審調字卷第13
        頁)。佐以上訴人與郭東修原本同住於系爭3樓房地等情
        ，業據證人郭淑瓊於原審證述綦詳(原審卷第284-286頁
        )。可見因上訴人為郭東修生前女友，與郭東修同財共
        居，而被上訴人為郭東修之子，並為郭東修之繼承人，
        均與郭東修關係密切，於郭東修死後就其遺產發生爭執
        ，而兩造簽訂之系爭備忘錄，乃兩造為處理郭東修死後
        所遺之財物、債務，及菩提心公司股權等相關事項所為
        之綜合約定，並非單純僅就郭東修所遺古董部分為單獨
        約定。是以判斷系爭備忘錄第4條關於古董部分約定之
        真意，自應由系爭備忘錄之全部意旨綜合判斷之。
　　⑵、其次，系爭備忘錄第1條第1項約定：「菩提心禮儀有限
        公司營業之行為發生在民國102年8月31日以前者，雙方
        同意由甲方（指上訴人）擁有所有營收債權並負擔所有
        債務，菩提心禮儀有限公司營業之行為發生在102年8月
        31日以後者，雙方同意歸乙方（指被上訴人）所有並負
        擔所有債務」；第3項約定：「甲方同意將菩提心禮儀
        有限公司的股權全部轉讓與乙方所有，並由乙方開立新
        銀行帳戶，供乙方之後經營菩提心禮儀有限公司使用，
        菩提心禮儀有限公司之前的舊銀行戶頭則暫留由雙方結
        帳之用」；第4項約定：「除了本條共識外，甲乙雙方
        確認在甲方任菩提心禮儀有限公司負責人之前全部有關
        菩提心禮儀有限公司事宜均由郭東修先生主事與甲方無
        涉，乙方不得再對甲方為任何之主張」（見原審調字卷
        第13頁）。可知兩造已於系爭備忘錄第1條約定，上訴
        人同意將郭東修所遺菩提心公司之股權，全部轉讓與被
        上訴人，由被上訴人經營菩提心公司。
　　⑶、再者，系爭備忘錄第2條第1項約定：「郭淑瓊匯給郭東
        修欲償還信用貸款的五百五十萬元，甲方將其中的二百
        萬元還給郭東修的債權人（中興、秋宏），其中的二十
        萬元匯入郭東修個人帳戶過票（此二十萬元雙方同意暫
        時保留日後對帳），其中的三百三十萬元則匯入菩提心
        有限公司的戶頭，並因此支付了菩提心有限公司的各項
        支出」；第2項約定：「該三百三十萬元扣除已經支出
        的部分，其餘的餘額，甲方同意再補足到新臺幣五百萬
        元，並償還銀行郭東修信用貸款的五百萬元，乙方同意
        甲方的補足，並同意將該餘額交由甲方清償信用貸款」
        （見原審調字卷第15頁）。足見兩造於系爭備忘錄第2
        條約定，上訴人同意補足郭東修500萬元信用貸款，並
        願償還該信用貸款，以了結菩提心公司之各項支出。　
　　⑷、參諸證人郭東義於原審證稱：簽署系爭備忘錄之前，菩
        提心公司之負責人是上訴人，伊等希望將菩提心公司拿
        回來自己經營，古董的部分歸古董的部分去處理，上訴
        人一直強調那是她與郭東修共同經營的事業，伊等就不
        管古董的部分，伊等希望上訴人把菩提心公司還給被上
        訴人去經營等語（見原審卷第277-278頁）。可知被上
        訴人簽署系爭備忘錄之主要目的，在於要求上訴人將郭
        東修遺留之菩提心公司讓與其經營，至於郭東修所遺之
        古董部分，則同意歸由上訴人處理。另證人郭淑瓊於原
        審亦證稱：伊等於10月2日簽署系爭備忘錄之前，上訴
        人就說菩提心公司地下室跟會館的古董是她買的，郭東
        義一直強調不要把債務留給被上訴人，所以才會在系爭
        備忘錄上表示上訴人必須還掉債務，伊等就可以把古董
        搬走等語（見原審卷第284-286頁）。足見上訴人亦係
        同意償還郭東修生前債務，並了結菩提心公司之現務，
        將菩提心公司讓與被上訴人經營，但要求郭東修所遺古
        董之權利，應歸上訴人所有。兩造因此於系爭備忘錄第
        4條約定：「甲方（指上訴人）因匯款給郭東修及菩提
        心有限公司共數千萬元，故其認為古董應屬其所有，若
        乙方（指被上訴人）不再爭執古董的權利，甲方同意清
        償郭東修尚欠明德堂二百萬元的債務，及古董拍賣尚欠
        的五百萬元債務由其承擔負責清償處理」（見原審調字
        卷第17頁）。堪信系爭備忘錄第4條約定之真意，在於
        上訴人已同意了結菩提心公司之現務，將菩提心公司股
        權全數轉讓與被上訴人經營；若被上訴人不再爭執郭東
        修所遺，無論存放在系爭3樓房地、菩提心公司，或菩
        提心會館內古董之權利；上訴人即同意代償郭東修尚積
        欠明德堂200萬元及及古董拍賣500萬元之債務，以釐清
        郭東修所遺古董之權利歸屬。
　　⑸、佐以證人即系爭備忘錄之見證人朱麗玲於原審亦證稱：
        上訴人跟伊說菩提心會館及地下室有一些古董，郭東修
        生前積欠明德堂、古董拍賣的錢，上訴人也說匯了很多
        錢給郭東修及菩提心公司，認為不在她管領範圍內的古
        董，也是她的，因此在備忘錄記載，若被上訴人不爭執
        古董，她就幫被上訴人還明德堂及古董拍賣的錢；伊跟
        黃良池律師都有向郭淑瓊、郭東義說明系爭備忘錄第4
        條古董之範圍及文字意義；系爭備忘錄第1至3條，兩造
        均已實際履行等語（見原審卷第291頁）。可見證人朱
        麗玲於系爭備忘錄簽訂時，已將系爭備忘錄第4條約定
        之真意，即被上訴人若不再爭執郭東修所遺留不論存放
        在系爭3樓房地、菩提心公司，或菩提心會館內古董之
        權利，上訴人即同意代償郭東修尚積欠明德堂200萬元
        及及古董拍賣500萬元之債務，向兩造之代表即證人郭
        東義、郭淑瓊說明，並經郭東義、郭淑瓊簽名確認，堪
        認兩造已就系爭備忘錄契約第4條古董之標的及內容，
        已達成意思表示合致，並無不一致之情形。
　　⑹、綜上，兩造簽訂之系爭備忘錄，乃兩造為處理郭東修死
        後所遺之財物、債務，及菩提心公司股權等相關事項所
        為之綜合約定，並非單純僅就郭東修所遺古董部分為約
        定；且系爭備忘錄第4條約定之真意，乃被上訴人若不
        再爭執郭東修所遺留不論存放在系爭3樓房地、菩提心
        公司，或菩提心會館內古董之權利，上訴人即同意代償
        郭東修尚積欠明德堂200萬元及及古董拍賣500萬元之債
        務，兩造對於系爭備忘錄第4點並無意思表示不一致之
        情形，系爭備忘錄契約應有效成立。而上訴人代償郭東
        修生前積欠明德堂陳致成及蕭祺昌之債務669萬6800元
        ，係依系爭備忘錄第4點約定履行，被上訴人並非無法
        律上之原因，而受有利益，並致上訴人受有損害。故上
        訴人依民法第179條規定，請求被上訴人返還代償債務
        之利益669萬6800元，尚非有理。
　  ㈡、被上訴人是否違反系爭備忘錄之約定？上訴人備位主張
        解除系爭備忘錄，並依民法第179條、第254條、第256
        條、第259條第2項規定，請求被上訴人返還代償債務之
        利益669萬6800元，有無理由？
　　⑴、承上，系爭備忘錄第4條約定之真意，乃被上訴人若不再
        爭執郭東修所遺留存放不論在系爭3樓房地、菩提心公
        司，或菩提心會館之古董權利，上訴人即同意代償郭東
        修尚積欠明德堂200萬元及及古董拍賣500萬元之債務。
        被上訴人於原審已表明不論郭東修所遺古董放置於何處
        ，並不爭執該古董之所有權（見原審卷第499頁、第515
        頁）；且於本院重申只要係郭東修生前所遺之古董，其
        均不爭執上訴人享有古董所有權之權利（見本院卷第10
        3頁、第139頁、第275頁、第281頁）。尚難認被上訴人
        爭執系爭備忘錄第4條古董之權利，而有違反該條約定
        之情事。
　　⑵、再觀諸上訴人與郭東修本來即同住於系爭3樓房地，郭東
        修生前於102年8月12日已將系爭3樓房地出賣予郭淑瓊
        ，並於102年8月19日將系爭3樓房地鑰匙交付郭淑瓊等
        情，業據證人郭淑瓊證述在卷（見原審卷第286頁）。
        且上訴人自陳郭東修生前與其共同經營古董事業，且系
        爭備忘錄102年10月2日簽訂時，上訴人亦為菩提心公司
        之代表人，亦為兩造所不爭執（見兩造不爭執事實）。
        堪信上訴人與郭東修同住於系爭3樓房地，並共同經營
        古董事業，具有同財共居之關係，郭東修所遺之古董，
        不論存放在系爭3樓房地、菩提心公司，或菩提心會館
        ，均已置於上訴人之實力支配之下。且參以上訴人已於
        102年11月至103年12月10日間，清償郭東修生前積欠明
        德堂陳致成之債務200萬元，及蕭祺昌關於古董拍賣之
        債務人民幣97萬8500元等情，業據證人陳致成、蕭祺昌
        於原審證述甚詳（見原審卷第351-355頁），並為兩造
        所不爭執（見兩造不爭執事項）。堪信因郭東修所遺古
        董，均已在上訴人實力支配之下，因此兩造於簽訂系爭
        備忘錄時，並未就古董部分進行清點，且被上訴人復表
        明不爭執該等古董之權利，上訴人方同意依系爭備忘錄
        第4條約定履行，代償郭東修積欠明德堂200萬元及及古
        董拍賣500萬元之債務，益證被上訴人並無違反系爭備
        忘錄第4條約定之情事。
　　⑶、至於上訴人主張被上訴人將郭東修所遺古董搬離菩提心
        公司地下室及菩提心公司會館，違反系爭備忘錄第4條
        之約定云云，固提出其與曹美惠、菩提心公司員工「小
        益」之對話錄音光碟及譯文為證（見原審卷第471-495
        頁）。惟菩提心公司於102年10月7日變更代表人為被上
        訴人，於106年4月19日方變更代表人為曹美惠，並變更
        該公司所在地至臺北市○○區○○路0段000號12樓之1等情
        ，為兩造所不爭執。而依該錄音譯文所示，上訴人於對
        話中，僅向曹美惠與「小益」提及「那個會館那個貨」
        「說地下室有滿滿的東西」（見原審卷第486-487頁）
        ，並未具體說明所謂「貨」與「東西」是否即為其所指
        之古董；且曹美惠與「小益」均回稱不知道該「貨」與
        「東西」為何物。另證人曹美惠於偵查中亦證稱：郭東
        修的古董，有放在3樓、地下室跟會館，應該由他們各
        自保管，伊不知道價格，沒有介入，因為伊認為他的東
        西是藝術品，與伊認知的古董不同等語（見臺北地檢署
        107年度偵字第11454號卷第47頁），亦無法證明被上訴
        人將郭東修所遺古董搬離菩提心公司及菩提心會館，而
        爭執該等古董之權利。
　　⑷、況上訴人前以被上訴人於102年12月間某日，以卡車載運
        菩提心公司地下室及菩提心會館內部分古董離去，而侵
        占入己，其於106年8月29日前往菩提心公司地下室欲取
        回古董時，始知悉上情，因此對於被上訴人提出刑事侵
        占告訴，業經臺北地檢署檢察官以107年度偵字第11454
        號不起訴處分；嗣上訴人不服，提起再議，經聲請臺灣
        高檢署檢察長以107年度上聲議字第7461號處分書駁回
        再議；上訴人不服，聲請交付審判，仍經原法院以107
        年度聲判字第305號刑事裁定駁回上訴人之聲請確定等
        情，有卷附不起訴處分書、處分書及刑事裁定可稽（見
        原審卷第39-49頁、第431-435頁），並為兩造所不爭執
        （見本院卷第138-139頁）。益徵上訴人主張被上訴人
        將系爭古董侵占入己，而爭執系爭古董之權利云云，尚
        非可採。此外，上訴人復未提出其他具體證據證明被上
        訴人將郭東修所遺存放在菩提心公司及菩提心會館內之
        古董搬離，而爭執該古董之權利。則上訴人主張被上訴
        人違反系爭備忘錄第4條之約定云云，即非可採。
　　⑸、準此，被上訴人既未違反系爭備忘錄第4條之約定，爭執
        郭東修所遺古董之權利；則上訴人備位主張解除系爭備
        忘錄，並依民法第179條、第254條、第256條、第259條
        第2項規定，請求被上訴人返還代償債務之利益669萬68
        00元，亦非有理。　
五、從而，上訴人先位依民法第179條規定，及備位依民法第179
    條、第254條、第256條、259條第2項，請求被上訴人返還代
    償債務之利益669萬6800元，均為無理由，皆不應准許。原
    審為上訴人敗訴之判決，理由雖與本院略有不同，但結論並
    無二致，應予維持。上訴人仍執前詞指摘原判決不當，求予
    廢棄，為無理由，應駁回其上訴。
六、至上訴人雖於本院準備程序後提出101年間在菩提心會館拍
    攝之照片（見本院卷第297-307頁），主張系爭備忘錄契約
    第4條約定所指之古董，包含郭東修所遺存放於菩提心公司
    、菩提心會館內之古董，並聲請傳喚證人即菩提心公司之員
    工陳中和為證。惟本院認系爭備忘錄第4條約定所指之古董
    ，包含郭東修所遺留存放在系爭3樓房地、菩提心公司，或
    菩提心會館內之古董，已毋庸再行傳喚證人。又本件事證已
    臻明確，兩造其餘之攻擊或防禦方法及所用之證據，經本院
    斟酌後，認為均不足以影響本判決之結果，爰不逐一論列，
    附此敘明。
七、據上論結，本件上訴為無理由。爰判決如主文。
中　　華　　民　　國　　110 　年　　8 　　月　　18　　日
  　　　　　　　　民事第九庭  
  　                    審判長法  官  楊絮雲   
                              法  官  張宇葭
                              法  官  郭顏毓
正本係照原本作成。
如不服本判決，應於收受送達後20日內向本院提出上訴書狀，其
未表明上訴理由者，應於提出上訴後20日內向本院補提理由書狀
（均須按他造當事人之人數附繕本）上訴時應提出委任律師或具
有律師資格之人之委任狀；委任有律師資格者，另應附具律師資
格證書及釋明委任人與受任人有民事訴訟法第466 條之1第1項但
書或第2項所定關係之釋明文書影本。如委任律師提起上訴者，
應一併繳納上訴審裁判費。
中　　華　　民　　國　　110 　年　　8 　　月　　18　　日

    　　　　　　　　　　　　　書記官  馬佳瑩